【裁判字號】    95,上易,489
【裁判日期】    951026
【裁判案由】    侵占
【裁判全文】
臺灣高等法院臺南分院刑事判決         95年度上易字第489號
上  訴  人
即  被  告  戊○○
上列上訴人因侵占案件，不服臺灣臺南地方法院95年度易字第77
1號中華民國95年6月29日第一審判決（起訴案號：臺灣臺南地方
法院檢察署95年度偵緝字第672號），提起上訴，本院判決如下
：
    主  文
上訴駁回。
戊○○緩刑肆年。
    事  實
一、戊○○自民國七十六年九月二十三日起至九十一年七月二十
    二日止，擔任新光人壽保險股份有限公司（以下簡稱新光人
    壽）臺南地區大誠收費站處組長，負責招攬保險業務、收受
    保險費及辦理保戶申請事項等業務。然其竟基於意圖為自己
    不法所有之概括犯意，自九十年九月二十四日起至九十一年
    四月三十日止，趁其代替新光人壽向保戶己○○、辛○○、
    姜李美華、陳森榮、甲○○、趙昭華、癸○○○、壬○○、
    丙○○、庚○○○、乙○○等人收受保險費、保單借款償還
    之便，變異持有為所有之意思，連續將保險費、保單借款償
    還款侵占入己，總額達新臺幣（下同）八十三萬一千五百五
    十一元（侵占明細如附表），足以生損害於保戶及新光人壽
    。嗣後因新光人壽於九十一年間接獲保戶申訴時，始查知上
    情。
二、案經新光人壽訴由臺南市警察局第五分局報告臺灣臺南地方
    法院檢察署檢察官偵查後聲請簡易判決處刑，由原審改依通
    常程序審理，因被告於準備程序進行中就被訴事實為有罪之
    陳述，且其所犯非死刑、無期徒刑、最輕本刑為三年以上有
    期徒刑之罪或高等法院管轄第一審案件，經告知簡式審判程
    序之意旨，並聽取檢察官及被告之意見後，經原審合議庭裁
    定由受命法官獨任進行簡式審判程序。
    理    由
一、查上開侵占之犯罪事實，迭據被告戊○○於偵查（見偵查卷
    第十四頁）、原審（見原審卷第十一頁）及本院審理中（見
    本院卷第二十一頁）坦承不諱，核與告訴代理人羅大祥及被
    害保戶己○○、辛○○、姜李美華之子丁○○、甲○○、趙
    昭華、癸○○○、壬○○、庚○○○、乙○○等人指訴情節
    相符，並有被害保戶聲明書、證明書數份附卷可稽，本件事
    證明確，被告犯行，堪予認定。
二、按刑法上所謂業務，係以事實上繼續執行之業務為準，凡以
    反覆為同種類之行為為目的之社會活動，均屬一種業務，一
    人未必僅從事某一種專業，如一人同時兼有二種或三種以上
    之業務，而侵佔其中一種業務上所持有之物，亦成立業務上
    之侵占罪（最高法院七十二年度台上字第六八七二號判決參
    照）。查被告既受僱於新光人壽負責招攬保險業務、收受保
    險費及辦理保戶申請事項等業務，自為從事業務之人無訛。
三、
（一）被告行為後，刑法第五十六條連續犯之規定，業於九十四
      年一月七日修正公布刪除，並於九十五年七月一日施行，
      則被告之犯行，因行為後新法業已刪除連續犯之規定，此
      刪除雖非犯罪構成要件之變更，但顯已影響行為人刑罰之
      法律效果，自屬法律有變更，依新法第二條第一項規定，
      比較新、舊法結果，仍應適用較有利於被告之行為時法律
      即舊法論以連續犯（最高法院九十五年第八次刑事庭會議
      決議參照）。又行為後法律有變更者，依修正前刑法第二
      條第一項之規定，以適用裁判時法為原則，如行為時法有
      利於行為人，則例外適用行為時法；依修正後刑法第二條
      第一項規定，以適用行為時法為原則，惟如裁判時法有利
      於行為人，則例外的適用裁判時法。以往實務見解，認原
      判決未及比較適用新舊法時，上訴後，雖比較結果以舊法
      有利於行為人，而原判決別無其他撤銷事由，仍應由本院
      以此為由撤銷改判。惟修正後之規定係以適用行為時法為
      原則，因此原判決雖未及比較適用，然上訴本院後，經比
      較新舊法，行為後之法律並非較有利於行為人，仍應適用
      行為時法，則原判決適用行為時法即無不當，自不構成撤
      銷之事由。
（二）修正刑法係自九十五年七月一日起施行，在此之前，刑法
      分則編有關罰金刑之貨幣單位係銀元；且依刑法分則編應
      處罰金者，應適用罰金罰鍰提高標準條例第一條、第四條
      之規定，亦即應按各該具體條文制定或修正之時間先後，
      定其提高之倍數。惟被告行為後，刑法施行法增訂第一條
      之一，於九十五年六月十四日經總統公布，並自同年七月
      一日起施行；該條規定：「中華民國九十四年一月七日刑
      法修正施行後，刑法分則編所定罰金之貨幣單位為新臺幣
      。九十四年一月七日刑法修正時，刑法分則編未修正之條
      文定有罰金者，自九十四年一月七日刑法修正施行後，就
      其所定數額提高為三十倍。但七十二年六月二十六日至九
      十四年一月七日新增或修正之條文，就其所定數額提高為
      三倍」。亦即自九十五年七月一日起，刑法分則編所定罰
      金之貨幣單位，由原來之銀元改為新臺幣；且九十四年一
      月七日刑法修正時，刑法分則編未修正之條文定有罰金者
      ，自九十五年七月一日起，有關罰金之數額提高為三十倍
      。本件被告係犯刑法第三百三十六條第二項之罪，該條項
      有罰金刑之處罰，且自二十四年七月一日公布施行後即未
      再修正，依增訂刑法施行法第一條之一之規定，其罰金以
      新臺幣為單位，數額應提高三十倍。此與修正前之罰金以
      銀元為單位，適用罰金罰鍰提高標準條例之結果應提高十
      倍者，對被告而言，並無不利（新臺幣與銀元之比例為一
      比三，換算結果，亦為三十倍）。刑法施行法第一條之一
      係替代罰金罰鍰提高標準條例部分條文，與罰金罰鍰提高
      標準條例罰金額度相同，既不發生有利或不利問題，只是
      將貨幣單位由銀元改為新臺幣，並非法律變更刑度之條文
      ，當無比較新舊法問題，而參照修正後刑法第二條第一項
      本文之規定，行為後法律有變更者，適用「行為時」之法
      律，亦即適用刑法法規之原則已改為從舊即從行為時之法
      理，是應逕依修正前規定論處，併此敘明。
四、查被告係新光人壽業務員，負責招攬保險業務、收受保險費
    、保單借款償還及辦理保戶申請事項等業務，竟意圖為自己
    不法之所有，而侵占業務上所持有之款項。核被告所為，係
    犯刑法第三百三十六條第二項之業務侵占罪。被告先後多次
    之業務侵占犯行，時間緊接，觸犯犯罪構成要件相同之罪名
    ，顯係出於概括犯意為之，應依連續犯論以一罪即連續業務
    侵占罪，並依法加重其刑。
五、原審審理結果，認被告業務侵占罪證明確，適用修正前刑法
    第五十六條、刑法第三百三十六條第二項、修正前罰金罰鍰
    提高標準條例第一條前段，並審酌被告擔任業務推廣及收取
    款項等職務，原應謹慎誠實將每日所收費用交回公司，竟將
    上開款項挪供私人財務週轉等犯罪動機、目的及手段等一切
    情狀，量處有期徒刑八月，認事用法俱無不合，量刑亦稱妥
    適（因修正後連續犯之規定係以適用行為時法為原則，因此
    原判決雖未及比較適用，然上訴本院後，經比較新舊法，行
    為後之法律並非較有利於行為人，仍應適用行為時法，則原
    判決適用行為時法即無不當，自不構成撤銷之事由），被告
    上訴意旨認原審量刑太重，指摘原判決不當，並無可取，為
    無理由，應予駁回。惟本院查其並無犯罪前科，有臺灣高等
    法院被告前案紀錄表一份可憑，又屬初犯，且已與告訴人達
    成和解，於九十五年九月三十日和解當日先給付二十四萬九
    千四百六十五元，其餘部分則分期給付，有和解書及郵政劃
    撥儲金存款收據各乙紙在卷可憑（見本院卷第二十四頁、二
    十八頁），經此偵、審教訓，應知警惕諒無再犯之虞，本院
    認所宣告之刑，以暫不執行為適當，併諭知緩刑四年，以勵
    自新。
據上論斷，應依刑事訴訟法第三百六十八條、刑法第七十四條第
一項第一款，判決如主文。
本案經檢察官劉欽銘到庭執行職
中    華    民    國    95    年    10    月    26    日
                  刑事第一庭    審判長法  官  黃崑宗
                                      法  官  蔡長林
                                      法  官  夏金郎
以上正本證明與原本無異。
不得上訴。
                                      書記官  劉岳文
中    華    民    國    95    年    10    月    27    日
附錄：本判決論罪科刑法條：
刑法第336條第2項：對於業務上所持有之物，犯前條第一項之罪
                  者，處六月以上五年以下有期徒刑，得併科
                  三千元以下罰金。


司法院資訊處製作；財團法人民間司法改革基金會備份。
